【裁判字號】    96,訴,1270
【裁判日期】    970516
【裁判案由】    撤銷股東臨時會決議
【裁判全文】
臺灣士林地方法院民事判決              96年度訴字第1270號
原      告  申億實業有限公司
                      統一編號.
法定代理人  丙○○
訴訟代理人  丁○○
被      告  華碩電腦股份有限公司
法定代理人  甲○○
訴訟代理人  乙○○
上列當事人間撤銷股東臨時會決議事件，本院於民國97年4 月25
日言詞辯論終結，判決如下：
    主  文
原告之訴駁回。
訴訟費用由原告負擔。
    事實及理由
一、本件原告因自行停業6 個月以上，已經臺北市政府以民國90
    年10月27日府建商字第9014545100號函撤銷其公司登記在案
    。依公司法第24條規定，自應進行清算程序。又原告並未選
    任清算人並依法陳報就任，依公司法第322 條第1 項前段規
    定，自應以董事為法定清算人。依同法第8 條第2 項規定，
    並以清算人為其法定代理人，合先敘明。
二、原告主張：(一)被告於96年10月30日上午9 時30分，在天母國
    際會議中心（臺北市○○○路○ 段113 號）召開96年度臨時
    股東會（下稱系稱臨時股東會），由被告公司董事長人甲○
    ○擔任主席。而原告為被告公司之法人股東，並指派第3 人
    鄭朝進及丁○○為代表人（下稱原告法人代表）出席系爭臨
    時股東會行使股東權。原告法人代表於當日已依被告公司股
    東會議事規則（下稱系爭議事規則）第10條第1 項規定，就
    「議程五：討論事項第一案：本公司電腦相關代工事業營業
    分割案。第二案：本公司機殼模具研製及非電腦類代工事業
    營業分割案。及議程六：臨時動議」等事項，填具發言條交
    付議事人員。依系爭議事規則第11條規定：「同一議案每一
    股東發言，非經主席之同意不得超過兩次，股東發言違反前
    項規定或超出議題範圍者，主席得制止其發言。」，原告法
    人代表對上開議程事項應各有2 次發言權。詎系爭股東會進
    行到討論事項第一案時，僅有6 位股東各1 次發言，尚有多
    名填具發言條之股東未發言，該議案尚有諸多疑問，而原告
    法人代表亦要求發言；然會議主席僅依戶號144137號股東之
    提案，即裁示進行表決。嗣進行到討論事項第二案時，僅有
    1 名股東發言，亦有多名包含原告法人代表在內、已填具發
    言條之股東尚未發言；然會議主席仍僅依戶號467636號股東
    之提案，即裁示進行表決。系爭臨時股東會主席所為，顯然
    已違前揭反系爭議事規則之規定，違法剝奪、侵害股東之發
    言權，原告法人代表並當場就此聲明異議。(二)依上市上櫃公
    司治理實務守則第4 條、第6 條規定，上市上櫃公司應建立
    能確保股東對公司重大事項享有充分知悉、參與及決定等權
    利之公司治理制度；董事會並應妥善安排股東會議程，股東
    會應就各議題之進行酌予合理討論期間，並予股東適當發言
    機會。縱原告在被告公司持股甚少，亦不得剝奪其固有之股
    東權。而依公司法第182 之1 條2 項規定：公司應訂定議事
    規則。系爭臨時股東會違反系爭議事規則，未踐行合法程序
    ，決議方法已違反法令，爰依公司法第189 條規定提起本訴
    。(三)並聲明：系爭臨時股東會決議應予撤銷。
三、被告則以：(一)系爭臨時股東會，自上午9 時30分開始，至下
    午約3 時許始結束，耗近6 小時僅討論2 個議案，均已提供
    各股東充分討論之時間及機會，並無剝奪股東發言權，強行
    提付表決之情。依系爭議事規則第14條規定，主席對於議案
    之討論，認已達可付表決之程度時，得宣布停止討論，提付
    表決。是以股東是否全部發言，並非交付表決之必要條件。
    而於系爭股東會兩項議案決議過程中，亦僅原告法人代表聲
    明異議。而原告公司已經撤銷登記，其所為有違一般常理。
    (二)再者，原告於被告公司僅持有283 股，僅占表決權0.0000
      0000000%。而提案表決之戶號346910號股東，則持有96,5
      00,963股，具同額之表決權，相對而言，會議主席尊重多
      數表決權股東之提案進行表決程序，自無違法之處。退步
      言之，即便系爭股東臨時會表決程序之合法性尚有爭議，
      惟原告持股及占表決權極微比例，對於依多數決做成之決
      議內容，並無重大影響。依公司法第189 之1 條規定，亦
      應駁回其請求。
    (三)並聲明：原告之訴駁回。
四、經查：
  (一)被告於96年10月30日上午9 時30分在天母國際會議中心（臺
    北市○○○路○段113號）召開系爭臨時股東會，由被告公司
    董事長擔任主席；原告當時為被告公司之法人股東，指派鄭
    朝進及丁○○為代表人出席系爭臨時股東會。系爭臨時股東
    會主要係針對董事會所提出「本公司電腦相關代工事業營業
    分割案，提請公決」及「本公司機殼模具研製及非電腦類代
    工事業營業分割案，提請公決」兩項議案進行討論及決議。
    會議期間，兩項議案先後經討論，分別由戶號144137號及戶
    號0000000 號股東發言提議表決，原告（戶號346910）均當
    場聲明異議。嗣兩項議案經表決均以多數決照案通過等事實
    ，有系爭臨時股東會議事錄及議程表影本各乙份附卷可稽，
    並為兩造所不爭執，堪信為真實。
  (二)原告於95年3 月1 日取得被告公司股份246 股，嗣於同年3
    月7日 全數出讓；同年4 月4 日再取得246 股，同年6 月4
    日再全數出讓；同年8 月22日再次取得246 股，同年8 月27
    日取得24股，增加持股共270 股；至95年9 月21日持股為0
    。96年4 月4 日又取得270 股，同年6 月14日又全數出讓持
    股轉為0 ；96年8 月17日再取得270 股，同年8 月22日再取
    得13股，共計283 股；至96年9 月20日又全數出讓持股再轉
    為0 ；96年9 月29日復取得283 股；96年10月31日再度全數
    出讓轉為0 股；迄96年12月24日止持股均為0 股乙節，有被
    告所提出股東持股證明影本足參，亦堪認定。
五、爭點之論述：
    本件之爭點應在於：(一)系爭臨時股東會之決議方法有無違反
    法令之情事？(二)原告主張系爭臨時股東會決議違法之情形是
    否重大且對於決議結果有所影響？
    茲論述如下：
  (一)系爭臨時股東會並無決議方法違反法令之情事：
  1.按股東會之召集程序或其決議方法，違反法令或章程時，股
    東得自決議之日起30日內，訴請法院撤銷其決議。公司法第
    189 條定有明文。而所謂股東會之召集程序，包括公司法第
    1 72條股東會之通知、公告期限、及召集事由之記載等事項
    ，公司法第176 條無記名股東出席之規定、第177 條代理人
    出席股東會之程序等。所謂決議方法之違反，則包括出席股
    東不足法定之額數或出席股東之股份額不足法令或章程所定
    代表已發行股份額數之情形。
  2.本件原告主張系爭臨時股東會決議方法違反法令，係以主席
    違反系爭議事規則之規定，未令其發言，逕依其他股東提案
    付諸表決云云為其論據。按公司應訂定議事規則，公司法第
    182 條之1 第2 項前段固有明文。而議事規則雖係經股東會
    決議所通過，惟相較於章程係由發起人以全體之同意訂立，
    為公司申請設立登記事項之一，於公司成立後，其變更須經
    股東會之特別決議（公司法第277 條），即可得知議事規則
    之效力究與章程有別，自難等同視之，更無從等同於法令。
    是則股東會主席倘有違反議事規則之規定，進行議案表決之
    情形，如無前揭出席股東不足法定額數或出席股東之股份額
    不足法令或章程所定代表已發行股份額數等情形，即不得逕
    以決議方法違反法令論之。本件系爭臨時股東會決議之兩項
    議案，於表決前，無論主席有無違反議事規則，是否已經股
    東充分表示意見及討論，依前揭說明，均與系爭臨時股東會
    之召集程序與決議方法無關，自無所謂決議方法違反法令之
    情事，至為明確。原告主張系爭臨時股東會決議方法違反法
    令乙節，難認有據。
  (二)況按，法院對於依公司法第189 條規定請求撤銷決議之訴，
    認為其違反之事實非屬重大且於決議無影響者，得駁回其請
    求，公司法第189 條之1 亦規定甚明。經核，系爭臨時股東
    會所決議兩項議案，於表決前，並非完全未經股東發言表示
    意見，且主席亦裁示指定相關人員就股東所提事項予以說明
    答覆，有系爭臨時股東會議事錄影本可佐。而主席裁示付諸
    表決，亦因其他股東（戶號144137號及467636號）提議，經
    現場股東鼓掌附議後而為，可見議案於當時付諸表決乙事，
    係在場股東多人之意見。再參酌前述原告持股情形以觀，其
    曾經持有被告公司之股份極為微小，所占表決權之比例甚低
    。以系爭臨時股東會兩項議案分別經出席總表決權數百分之
    70 .08 、 百分之69.55 之比例通過之情觀之，縱系爭臨時
    股東會主席確有違反議事規則，構成違反法令之事實，其情
    節亦非重大，且於決議結果尤無任何影響，揆諸前揭規定，
    亦應駁回原告撤銷決議之請求。
五、從而，原告依公司法第189 條之規定，請求撤銷系爭臨時股
    東會決議，為無理由，應予駁回。
六、本件事證已臻明確，兩造其餘主張、陳述及所提之證據，經
    核均與判決結果不生影響，爰不一一論列，附此敘明。
七、據上論結，原告之訴為無理由，依民事訴訟法第78條判決如
    主文。
中    華    民    國    97    年    5     月    16    日
                  民事第三庭  法  官  施月燿
以上正本證明與原本無異。
如對本判決上訴，應於判決送達後20日內向本院提出上訴狀。
中    華    民    國    97    年    6     月     9    日
                              書記官  于耀文


司法院資訊處製作；財團法人民間司法改革基金會備份。
